臺灣高等法院民事判決
109年度上易字第180號
上  訴  人  黃金萬  
            黃興    
            白黃英子
            蔣黃寶蓮
            汪金枝  
            黃寶猜    
兼共同訴訟
代  理  人  黃金發  
被  上訴人  台新國際商業銀行股份有限公司
法定代理人  尚瑞強  
訴訟代理人  吳昌遠  
            賴昭文  

上列當事人間請求撤銷遺產分割登記等事件，上訴人對於中華民
國108年11月29日臺灣新北地方法院108年度訴字第872號第一審
判決提起上訴，本院於109年6月24日言詞辯論終結，判決如下：
    主      文
原判決關於命上訴人黃金發塗銷分割繼承登記部分，暨命上訴人
連帶負擔訴訟費用之裁判均廢棄。
上開廢棄部分，被上訴人在第一審之訴駁回。
其餘上訴駁回。
第一審命上訴人連帶負擔訴訟費用部分及第二審訴訟費用由上訴
人連帶負擔十分之七，餘由被上訴人負擔。
    事實及理由
壹、程序部分：
一、按應適用簡易訴訟程序之事件，第二審法院不得以第一審法
    院行通常訴訟程序而廢棄原判決。前項情形，應適用簡易訴
    訟事件第二審程序之規定，民事訴訟法第451條之1定有明文
    。本件被上訴人依民法第244條規定提起撤銷詐害行為之訴
    ，應以其因撤銷權之行使所受利益為準，原則上以其主張之
    債權額，計算其訴訟標的價額，但被撤銷法律行為標的之價
    額低於債權人主張之債權額時，則以該被撤銷法律行為標的
    之價額計算(最高法院97年度第1次民事庭會議決議參照)。
    被上訴人主張其對上訴人黃金萬之債權為新臺幣(下同)29萬
    7,471元，被撤銷法律行為標的(詳後)之價額為219萬4,080
    元（公告現值126,000元/平方公尺×52.24平方公尺×1/3，見
    原審卷第95頁)，故其訴訟標的價額經原審核定為29萬7,471
    元，依同法第427條第1項，應改以簡易程序審理，原審逕依
    通常訴訟程序審結，揆諸首揭規定，本院仍應適用簡易訴訟
    事件第二審程序之規定。
二、本件上訴人經合法通知，未於言詞辯論期日到場，核無民事
    訴訟法第386條所列各款情形，爰依被上訴人之聲請，由其
    一造辯論而為判決，合先敘明。
貳、實體部分：　　
一、被上訴人主張：黃金萬對伊負有債務29萬7,471元及自民國9
    9年2月26日起至清償日止，按年息百分之五計算之利息(下
    稱系爭債務)，尚未清償。而黃金萬之被繼承人黃冉於82年1
    1月13日死亡，遺有新北市○○區○○段000地號土地應有部分3
    分之1即如原審判決附表所示不動產(下稱系爭不動產)，黃
    冉之繼承人為上訴人及訴外人汪信雄、汪金旺(皆已歿，再
    由其兄弟姊妹即上訴人繼承)。上訴人因黃金萬尚積欠伊系
    爭債務未為清償，恐黃金萬繼承黃冉之遺產後遭伊追償，上
    訴人乃於99年10月6日達成遺產分割協議(下稱系爭分割協議
    )，僅由上訴人黃金發就系爭不動產於同年月19日為繼承登
    記，黃金萬則未分得任何遺產，上訴人之行為等同將黃金萬
    繼承之財產權利以系爭分割協議無償移轉予黃金發，自有害
    於伊之債權，爰依民法第244條第1、4項規定，訴請撤銷上
    訴人間就系爭不動產所為之系爭分割協議之債權行為及系爭
    不動產分割繼承登記之物權行為，且黃金發應將系爭不動產
    繼承登記予以塗銷等語。
二、上訴人未於言詞辯論期日到場，惟據其先前到場陳述及提出
    之書狀則以：新北市○○區○○段000地號土地原係伊父親汪萬
    生所有，伊父於74年7月22日死亡後，由伊母黃冉、汪金旺
    、黃金萬各取得應有部分3分之1，因伊母曾表示黃金萬已取
    得上開土地應有部分3分之1，日後伊母所遺系爭不動產不能
    再由黃金萬繼承，故伊協議於99年10月19日將系爭不動產分
    割登記為黃金發所有。又黃金萬早年曾向黃金發借款95萬8,
    000元購車，倘黃金萬有繼承伊母之遺產，亦應將借款一併
    返還予黃金發等語，資為抗辯。
三、原審為上訴人敗訴之判決，上訴人不服提起上訴，並於本院
    上訴聲明：(一)原判決廢棄。(二)上開廢棄部分，被上訴人
    在第一審之訴駁回。被上訴人答辯聲明：上訴駁回。　　
四、本院得心證之理由：
(一)按債務人所為之無償行為，有害及債權者，債權人得聲請法
    院撤銷之，民法第244條第1項定有明文。又所謂無償行為，
    單獨行為或契約均屬之。
(二)被上訴人主張其為黃金萬之債權人，黃金萬積欠其系爭債務
    尚未清償，而黃金萬之母黃冉於82年11月13日死亡，上訴人
    均為黃冉之繼承人，黃金萬與其他上訴人為系爭分割協議，
    將系爭不動產，全部分歸由黃金發取得，並已將系爭不動產
    以分割繼承登記為由辦理所有權移轉登記予黃金發等情，有
    支付命令暨確定證明書、繼承系統表、戶籍謄本、新北市○○
    區○○段000地號土地臺灣省臺北縣土地登記簿、系爭不動產
    土地登記申請書、遺產分割協議書等在卷可憑（見原審卷第
    39-45頁、第71-93頁、第141頁、第151-153頁、第176頁)，
    堪信為真實。
(三)按債權人行使民法第244條規定之撤銷權，以債務人之行為
    有害及債權為其要件之一。此之所謂害及債權，乃指債務人
    之行為，致積極的減少財產，或消極的增加債務，因而使債
    權不能獲得清償之情形。又拋棄因繼承所取得之財產，係於
    繼承開始後，未於法定期間拋棄繼承權，嗣就其已繼承取得
    之財產予以拋棄，與拋棄繼承權之性質迥然有別；繼承權之
    拋棄，固不許債權人依民法第244條第1項規定撤銷之。惟如
    拋棄因繼承所取得之財產，而將繼承所得財產之公同共有權
    ，與他繼承人為不利於己之分割協議，倘因而害及債權者，
    債權人自得依民法第244條第1項行使撤銷權。是以，繼承權
    固為具有人格法益之一身專屬權利，惟於繼承人未拋棄繼承
    ，而與其他繼承人對於遺產全部為公同共有時，該公同共有
    權已失其人格法益性質，而為財產上之權利，繼承人間之遺
    產分割協議，即係公同共有人間就公同共有物所為之處分行
    為，倘全部遺產協議分割歸由其他繼承人取得，對未分割取
    得遺產之該繼承人而言，形式上係無償行為，若害及債權人
    之債權實現，債權人自得提起民法第244條第1項之撤銷訴訟
    。經查：
    ①上訴人為黃冉之繼承人，且均未拋棄繼承，黃金萬於黃冉
      死亡時即繼承原因發生時，即與其餘上訴人就系爭不動產
      因繼承而取得公同共有之權利，依上開說明，該公同共有
      權已失其人格法益之性質，屬財產上之權利，上訴人嗣就
      系爭不動產所為分割協議，係全體繼承人對公同共有之系
      爭不動產為處分行為。
    ②又依系爭分割協議，黃金萬與其他上訴人協議將系爭不動
      產全部分歸由黃金發取得，顯係與其他繼承人為不利於己
      之分割協議，形式上屬無償行為。黃金萬尚積欠被上訴人
      系爭債務未為清償，被上訴人既為黃金萬之債權人，黃金
      萬與其他上訴人為系爭分割協議時，黃金萬名下已無任何
      財產，屬無資力之狀態，乃為上訴人所不爭執（見本院卷
      第48頁)，則黃金萬與其他上訴人為系爭分割協議之行為
      ，係減少黃金萬之積極財產，有害於被上訴人債權之受償
      ，被上訴人依民法第244條第1項規定，請求撤銷上訴人就
      系爭不動產所為系爭分割協議之債權行為及系爭不動產分
      割繼承登記之物權行為，洵屬有據。
　　③至於上訴人抗辯因黃冉曾口頭表示黃金萬於渠等父親死後
      已取得同一土地應有部分3分之1，日後黃金萬就系爭不動
      產不能再繼承云云。惟上訴人未能提出證據證明，且依分
      割協議書所載(見原審卷第176頁)，黃金萬參與協議分割
      系爭不動產，可見黃金萬仍為黃冉之繼承人，且未記載有
      黃冉前揭口頭表示，上訴人抗辯其依黃冉遺願為分割協議
      ，自無可採。
　(四)被上訴人依民法第244條第4項規定請求黃金發塗銷系爭不
      動產分割繼承登記部分：
 　 　⑴按除依法院確定判決申請移轉、設定或塗銷登記之權利
        人為原假處分登記之債權人外，土地經法院囑託辦理查
        封、假扣押、假處分登記後，未為塗銷前，登記機關應
        停止與其權利有關之新登記。土地登記規則第141條第1
        項第2款定有明文。是不動產經法院囑託辦理查封、假
        扣押、假處分登記後，在未為塗銷登記前，登記機關既
        應停止與其權利有關之新登記，則對該不動產相關權利
        登記之請求，即處於給付不能之狀態，法院自不得命為
        該相關權利之登記。
      ⑵經查，系爭不動產現經第三人即中國信託商業銀行股份
        有限公司(下稱中國信託)聲請原法院民事執行處為查封
        登記等情，有系爭不動產登記謄本在卷可證(見本院卷
        第129頁)，且為被上訴人所不爭執(本院卷第148頁)，
        則系爭不動產既為中國信託執行查封中，被上訴人非執
        行查封之債權人，不符合土地登記規則第141條第1項第
        2款之例外規定，且在本院言詞辯論終結前，中國信託
        未塗銷查封登記，黃金發就系爭不動產已喪失處分權能
        ，而陷於給付不能之狀態，自無從為塗銷分割繼承登記
        。被上訴人依民法第244條第4項規定，請求黃金發塗銷
        系爭不動產之分割繼承登記，自無理由。
五、綜上所述，被上訴人依民法第244條第1項規定，請求撤銷上
    訴人就系爭不動產所為系爭分割協議之債權行為及系爭不動
    產所為分割繼承登記之物權行為，為有理由，應予准許。另
    被上訴人依民法第244條第4項規定，請求黃金發應將系爭不
    動產之分割繼承登記予以塗銷，則無理由，不應准許。上開
    不應准許部分，原審為黃金發敗訴之判決，尚有未洽，上訴
    意旨指摘原判決關此部分不當，求予廢棄改判，為有理由，
    爰由本院廢棄改判如主文第2項所示。至上開應准許部分，
    原審為上訴人敗訴之判決，並無違誤。上訴意旨指摘原判決
    此部分不當，求予廢棄改判，為無理由，應駁回此部分之上
    訴。
六、本件事證已臻明確，兩造其餘之攻擊或防禦方法及所用之證
    據，經本院斟酌後，認為均不足以影響本判決之結果，爰不
    逐一論列，附此敘明。
七、據上論結，本件上訴一部有理由，一部為無理由，判決如主
    文。
中　　華　　民　　國　　109 　年　　7 　　月　　8　　日
                    民事第五庭                 
　　　　　　　　　      審判長法  官  蘇芹英
　　　　　　　　　　　　      法  官  陳君鳳
　　　　　　　　　　　　　　  法  官  楊雅清
正本係照原本作成。
不得上訴。
中　　華　　民　　國　　109 　年　　7 　　月　　9 　　日
　　　　　　　　　　　　      書記官  陳惠娟